【裁判字號】    99,交聲,193
【裁判日期】    990917
【裁判案由】    違反道路交通管理處罰條例聲明異議
【裁判全文】
臺灣雲林地方法院交通事件裁定         99年度交聲字第193號
移送機關即
原處分機關  交通部公路總局嘉義區監理所
異  議  人
即受處分人  甲○○
上列受處分人因違反道路交通管理處罰條例案件，對於交通部公
路總局嘉義區監理所民國99年9 月2 日所為之雲監裁字第裁70-K
AE115647號裁決書（舉發違反道路交通管理事件通知單案號：雲
林縣警察局98年4 月18日雲警交字第KAE115647 號），聲明異議
，本院裁定如下：
    主  文
原處分關於裁處罰鍰逾新臺幣參萬伍仟元部分撤銷。
上開撤銷部分，甲○○不罰。
    理  由
一、原處分意旨略以：異議人於民國98年5 月3 日，飲酒後騎乘
    牌照號碼UTB-059 號輕型機車，行經雲林縣北港鎮○○路21
    9 號前，經警攔檢並施以呼氣酒精濃度測試，結果為每毫升
    0.86毫克，乃移送臺灣雲林地方法院檢察署檢察官，經該署
    檢察官為緩起訴處分。惟依道路交通管理處罰條例第35條之
    規定，仍得裁處異議人罰鍰及其他處分，爰裁處異議人罰鍰
    新臺幣（下同）4 萬5,000 元，並2 年內不得考領駕駛執照
    及參加道路安全講習之處分等語。
二、聲明異議意旨則以：異議人因同一酒駕行為，經本院檢察署
    檢察官為附公益捐款1 萬元等條件之緩起訴處分，緩起訴處
    分期間1 年，異議人業已依緩起訴處分意旨捐款，嗣緩起訴
    處分期間屆滿未經撤銷。惟原處分機關於上揭緩起訴期間屆
    滿後，另裁處異議人罰鍰4 萬5,000 元，期能以依緩起訴處
    分意旨繳納之1 萬元抵扣罰鍰等語。
三、按汽車駕駛人飲用酒類後其吐氣所含酒精濃度超過每公升0.
    25毫克以上者，不得駕車，道路交通安全規則第114 條第2
    款訂有明文。復按汽車駕駛人駕駛汽車經測試檢定酒精濃度
    超過規定標準者，處1 萬5,000 元以上6 萬元以下罰鍰，並
    當場移置保管該汽車及吊扣其駕駛執照1 年，道路交通管理
    處罰條例第35條第1 項第1 款亦有明文規定。
四、一行為同時觸犯刑事法律及違反行政法上義務規定者，依刑
    事法律處罰之。但其行為應處以其他種類行政罰或得沒入之
    物而未經法院宣告沒收者，亦得裁處之，95年2 月5 日生效
    之行政罰法第26條第1 項定有明文，究其立法目的，一行為
    同時觸犯刑事法律及違反行政法上義務規定時，由於刑罰與
    行政罰同屬對不法行為之制裁，而刑罰之懲罰作用較強，故
    依刑事法律處罰，即足資警惕時，實無一事二罰，再處行政
    罰之必要，且刑事法律處罰，由法院依法定程序為之，較符
    合正當法律秩序，應予優先適用，但罰鍰以外之沒入或其他
    種類行政罰，因兼具維護公共秩序之作用，為達行政目的，
    行政機關仍得併予裁處。至檢察官之緩起訴處分制度，其旨
    在利用被告支付一定財產或履行特定行為方式以達到遏止再
    犯之目的，實質上具有與刑罰相同之應報行為人（應報）、
    矯正教化行為人（特別預防）、嚇阻潛在行為人（一般預防
    ）等功能，而為替代刑罰之處遇。依刑事訴訟法第253 條之
    2 第1 項規定，檢察官為緩起訴處分者，「得」命被告於一
    定期間內遵守或履行該條所定之各款事項。是行為人如經檢
    察官為緩起訴處分並命為支付財產或履行特定行為，與單純
    緩起訴處分確認國家刑罰權不存在情形有異，仍屬「依刑事
    法律處罰」，而有行政罰法第26條第1 項前段規定之適用。
    況行政罰法第26條第1 項僅規定「依刑事法律處罰之」，並
    未明定應依刑法第33條、第34條所定主從刑罰之種類科罰，
    檢察官命令異議人捐款之金錢給付即係依刑事訴訟法第253
    條之2 第1 項第4 款規定所為，自與行政罰法第26條第1 項
    「依刑事法律處罰之」之規定，尚無扞格之處。另緩起訴處
    分所定緩起訴期間期滿後，該緩起訴處分將發生禁止對已為
    緩起訴處分之同一犯罪事實再行起訴之效力，即所謂「緩起
    訴處分之實質確定力」，檢察官所為緩起訴處分，實已產生
    實質刑罰之效果。是行政罰法第26條第2 項規定既未明文包
    含「緩起訴處分」之類型，而對於人民不利益之規定本不得
    任意加以擴張其適用，自不宜逕認行政罰法第26條第2 項之
    規定於經緩起訴處分之情形亦有適用。再者緩起訴猶豫期間
    內異議人若已遵照檢察官命令繳交捐款之緩起訴處分金，再
    受行政裁處罰鍰，亦與前揭「一事不二罰」之原則有違。即
    受處分人之捐款解釋上亦屬處罰條例第35條第8 項所規定之
    罰金，即係履行檢察官為緩起訴處分命令，與受刑事處罰無
    異，自不應再受行政裁罰。
五、檢察官為緩起訴處分並命向公益團體捐款者，其捐款性質上
    亦屬道路交通管理處罰條例第35條第8 項所規定之罰金，監
    理機關不得再為行政裁罰，已如前所述。惟若行為人所支付
    之緩起訴處分金，未達道路交通管理處罰條例第92條第3 項
    所訂最低罰鍰基準規定者，依該條例第35條第8 項之規定，
    即須補繳不足最低罰鍰之部分，始為適法（臺灣高等法院暨
    所屬法院97年法律座談會刑事類提案第39號研討結果可參）
    。
六、經查：
（一）原處分除裁處異議人罰鍰外，另裁處異議人「2 年內不得
      考領駕駛執照」及「施以道路交通安全講習」等處分，惟
      此部分並非異議人聲明異議之範圍，此觀聲明異議狀自明
      。準此，原處分關於禁考駕照及道安講習部分，本院無庸
      審酌，合先敘明。
（二）本件異議人酒後駕車，涉犯刑法第185 條之3 之罪嫌之行
      為，經臺灣雲林地方法院檢察署檢察官以98年度偵字第26
      23號緩起訴處分在案，異議人並依命令於98年9 月18日向
      雲林縣觀護志工協進會支付2 萬元，而上開緩起訴期間為
      1 年，已於99年7 月13日期滿，緩起訴並未被撤銷等情，
      以上有臺灣雲林地方法院檢察署檢察官98年度偵字第2623
      號緩起訴處分書及臺灣高等法院被告前案紀錄表各1 份附
      卷足憑。是依上開法條規定及說明，自堪認原處分機關於
      本案情形應不得就異議人同一行為再為行政罰鍰處分，據
      此，原處分機關依道路交通管理處罰條例第35條第1 項第
      1 款規定，對異議人上開酒後駕車之違規行為予以裁罰時
      ，除其行為應處以其他種類行政罰外，自不得再就科處行
      政罰鍰部分對於異議人予以重複處罰。惟因異議人所支付
      之緩起訴處分金為1 萬元，參照道路交通管理處罰條例第
      35條第8 項規定之意旨，異議人尚須補繳該等不足部分之
      罰鍰即3 萬5,000 元（即45,000-10,000 ＝35,000），始
      為適法。
七、綜上，原處分機關逕以異議人酒精濃度超過規定標準，對其
    裁處罰鍰45,000元，尚有未洽。又異議人所支付之緩起訴處
    分金僅10,000元，未達道路交通管理處罰條例第92條第3 項
    所訂最低罰鍰基準規定，則依道路交通管理處罰條例第35條
    第8 項之規定，異議人仍須補繳不足最低罰鍰即35,000元，
    即原處分機關就本件裁決僅能裁處罰鍰35,000元，逾此部分
    之行政裁罰，顯非適法，應由本院撤銷原處分逾罰鍰35,000
    元部分，並為該部分不罰之諭知。
八、依道路交通管理處罰條例第87條第2 項，道路交通案件處理
    辦法第19條、第20條，裁定如主文。
中    華    民    國    99    年    9     月   17    日
                  交通法庭  法  官  蕭于哲
以上正本證明與原本無異。
如不服本裁定，應於裁定送達後5 日內向本院提出抗告狀（須附
繕本）。
                            書記官  林美鳳
中    華    民    國    99    年    9     月    17    日

司法院資訊處製作；財團法人民間司法改革基金會備份。
